最高法院民事判決　　　　　　　　　　　　　　　　　八十六年度台上字第一五號
　　上　訴　人　丙 ○ ○
　　訴訟代理人　邱 健 民律師
　　上　訴　人　乙 ○ ○
　　　　　　　　李徐秀英
　　　　　　　　徐 桂 妹
　　　　　　　　徐 焜 昌
　　　　　　　　徐 焜 明
　　　　　　　　鍾 竹 英
　　　　　　　　徐 秋 貞
　　　　　　　　徐 焜 盛
　　　　　　　　徐 秀 金
　　　　　　　　邱 玉 招
　　被 上訴 人　丁 ○ ○
　　訴訟代理人　鍾治漢律師
　　被 上訴 人　甲 ○ ○
　　　　　　　　徐 忠 富
　　　　　　　　徐 榮 和
右當事人間請求遺產繼承登記等事件，上訴人對於中華民國八十五年一月十五日台灣
高等法院高雄分院第二審更審判決 (八十四年度上更(一)字第九二號) ，提起上訴，本
院判決如左：
    主  文
原判決廢棄，發回台灣高等法院高雄分院。
    理  由
本件為請求分割共有物之訴，其訴訟標的對於共同訴訟之各人必須合一確定，故上訴
人丙○○、乙○○提起第三審上訴，依民事訴訟法第五十六條第一項第一款規定，其
效力及於未提起上訴之李徐秀英以次九人，爰併列李徐秀英以次九人為上訴人，合先
敘明。
本件被上訴人主張：坐落屏東縣麟洛鄉○○段五六七號（重測前為麟洛段七六三號）
面積一四七一‧八平方公尺（重測前為一三四三平方公尺）土地，原為伊與上訴人丙
○○、徐焜盛、乙○○及已故徐阿棟以原判決附圖（下稱附圖）表列所示應有部分比
例共有。徐阿棟死亡後，其繼承人即上訴人邱玉招、乙○○、徐桂妹、徐秀金、李徐
秀英、鍾竹英、徐焜昌、徐焜明、徐秋貞、徐焜盛尚未就系爭土地徐阿棟之應有部分
四○分之六辦理繼承登記。而兩造就上開土地並無不分割之特約，系爭土地為建地，
亦無不能分割之情形，因分割方法無法達成協議，爰訴請裁判分割等情，求為命就兩
造共有系爭土地予以分割之判決（被上訴人請求上訴人邱玉招等人辦理繼承登記，已
獲勝訴判決確定) 。
上訴人李徐秀英、徐桂妹、徐焜昌、徐焜明、鍾竹英、徐秋貞、徐焜盛則以：請求原
物分割，並贊同依附圖第一方案分割。上訴人丙○○以：贊同依附圖第二方案分割，
但靠外面之共有人應補償裏面之共有人地價之差額。上訴人徐秀金、乙○○則以：希
望能依原有建物之位置分割各等語，資為抗辯。
原審將第一審所為分割方法廢棄，改判如原判決主文第二項即如附圖第二方案所示之
分割方法分割，係以：系爭土地為兩造所共有，並無不得分割之特約，亦無依其使用
目的不能分割之情事，被上訴人依民法第八百二十四條之規定訴請判決分割，自屬正
當。查系爭土地西臨十五米寬之成功路，餘三面均與第三人土地接壤，而無其他通道
，經審酌 (一) 使用現況：被上訴人徐忠富、徐榮和於系爭土地西北角部分有地上物
，建有鋼筋水泥平房，因此該有地上物之部分土地應分歸其二人取得。被上訴人丁○
○於系爭土地西南角建有鋼筋水泥平房，上訴人丙○○則於東北角蓋有紅瓦磚造平房
及豬舍，各該部分土地應分歸丁○○ (與甲○○保持共有) 及丙○○取得。 (二) 交
通情形：系爭土地西臨成功路，因所有共有人無法均分得臨路土地，為提高土地利用
價值，乃於中間開設一寬六米之道路，使分配於裏地者，有適宜之通路。(三)當事人
意願及實際需要：被上訴人甲○○、丁○○二人均表示願意繼續保持共有；上訴人邱
玉招等十人就其繼承之土地尚未辦理繼承登記，猶需維持公同共有；又系爭土地新開
設之道路，因使用目的不得分割，亦由兩造依其原應有部分之比例保持共有。再被上
訴人復表示不願補償，且既在系爭土地中間開設一寬六米之道路，出入方便，分得外
面臨成功路之土地與裏地，其經濟價值已相差不多，足以兼顧兩造公平原則，不用互
為補償，因採附圖第二方案為分割等詞，為其判斷之基礎。
按法院裁判分割共有物，除應斟酌各共有人之利害關係，及共有物之性質外，尚應斟
酌共有物之價值，倘共有人中有不能按其應有部分受分配，或所受分配之不動產，其
價格不相當時，法院非不得命以金錢補償之，並不受當事人意願之拘束。系爭土地僅
西側面臨都巿計劃十五公尺道路，餘三面均與第三人土地接壤，而無其他通道，為原
審確定之事實。原審所為之分割方案，雖在共有土地中間留設六公尺寬之巷道，但究
屬後無通路之死巷，就一般而言，土地價值恆因所面臨道路之寬狹而有高低之別。因
此兩造因裁判分割所分得之土地，因面臨寬度不同之道路或巷道，在價值上即有差異
。又鑑定所需費用為訴訟費用之一部，法院非不得命當事人預納之，此觀民事訴訟法
第九十四條第二項規定自明。從而上訴人丙○○抗辯：緊臨西面十五公尺寬成功路大
馬路部分，可蓋店舖樓房，經商營利，交通方便，其經濟效益，遠較分配在後面不靠
成功路者高等語 (原審家上字卷一一○頁，上更一卷九七頁，一審家訴更一卷四二頁
），即有斟酌之必要。前經本院發回意旨指明應予調查，乃原審竟仍謂分割後之土地
，不論面臨成功路之土地或裏地，其經濟價值相差不多，不用互為補償云云，其分割
方法自有未當。上訴論旨，指摘原判決不當，求予廢棄，非無理由。
據上論結，本件上訴為有理由。依民事訴訟法第四百七十七條第一項、第四百七十八
條第一項，判決如主文。
中      華      民      國    八十六    年     一       月      九      日
                              最高法院民事第四庭
                                  審判長法官  林  奇  福
                                        法官  許  朝  雄
                                        法官  曾  煌  圳
                                        法官  梁  松  雄
                                        法官  陳  國  禎
      右正本證明與原本無異
                                              書  記  官
中      華      民      國    八十六    年     一       月    二十九    日
                                                                        ｓ
